臺灣臺南地方法院刑事判決　　　　　　　　　　　　　九十年度訴字第一三五八號
　　公　訴　人　臺灣臺南地方法院檢察署檢察官
　　被　　　告　甲○○
　　選任辯護人　林瑞成
右列被告因貪污治罪條例案件，經檢察官提起公訴（九十年度偵字第八一三七號），
本院判決如左：
    主  文
甲○○公務員假藉職務上之機會，意圖為自己不法之所有，而侵占對於業務上所持有
之物，處有期徒刑拾月，緩刑參年。
    事  實
一、甲○○為臺南縣消防局山上分隊之隊員，自民國八十八年七月間起至八十九年七
    月三十一日止，兼辦該分隊之總務工作，負責經管該分隊收受各機關、團體或各
    人致贈供隊員間聚餐、團康活動使用之慰問金、加菜金，為從事該項業務之人。
    於八十九年農歷春節前夕某日，內政部消防署科長乙○○代表該署至臺南縣消防
    局山上分隊慰勞，並發給該分隊新台幣（下同）三萬元之加菜金，由該分隊值班
    隊員丁○○代表接受，翌日經該分隊小隊長丙○○轉交予甲○○保管。詎甲○○
    於收受該筆現款後，竟萌意圖為自己不法之所有，並假藉職務上保管該筆款項之
    機會，將上開金額，予以侵占後供己使用。迄於八十九年七月三十一日，將該分
    隊總務職務移轉予隊員丁○○時，甲○○仍未能將該筆加菜金移交，直至九十年
    二月間，該局政風室人員接獲檢舉前往查訪時，甲○○始交出同金額之現金。
二、案經臺南縣調查站移送臺灣臺南地方法院檢察署檢察官偵查起訴。
    理  由
一、訊據被告甲○○固供承於八十九年春節前夕，收到臺南縣消防局山上分隊小隊長
    丙○○交付由內政部消防署乙○○科長所致贈三萬元加菜金之事實，惟否認有侵
    占之犯行，辯稱：小隊長丙○○將以紅包袋內裝三萬元的加菜金交給伊保管時，
    沒有交代如何使用，這類款項非政府的辦公費，沒有明文規定應該入帳，所以未
    入帳，加菜金一般用於同仁生日時買禮物贈送或聚餐等用途，伊將這筆三萬元的
    加菜金放在辦公室抽屜一年多，並未動用，其將總務交接予隊員丁○○時，未想
    到有這筆錢，直到臺南縣消防局政風室經檢舉來調查，伊才從抽屜拿出來，並未
    侵占這筆款項云云。經查：
（一）上揭三萬元加菜金，確為內政部消防署乙○○科長八十九年春節前夕，代表該
      署到臺南縣消防局山上分隊慰勞時致贈予該分隊乙情，業據證人即內政部消防
      署科長乙○○到庭結具屬實（見本院九十一年五月九日訊問筆錄）。又該筆加
      菜金由當時正在執班之臺南縣消防局山上分隊隊員丁○○代表該隊收受，其收
      受後轉交予小隊長丙○○，丙○○再交予擔任總務之被告甲○○當面點收無誤
      之事實，亦據證人丙○○、丁○○證述明確（見臺灣臺南地方法院檢察署九十
      年七月三十日訊問筆錄、偵卷二十頁背面、本院九十一年六月六日訊問筆錄）
      。是被告供承收受並保管上揭加菜金之事實，核與證人乙○○、丙○○、丁○○所述情節相符。
（二）其次，據證人丁○○於調查局詢問時證稱：「（問：你是否能說明一下收到慰
      勞金之情形？名稱如何？）當時收到此筆款項時，是以紅包袋所裝，並附前副
      總統連戰之署名『恭賀新禧』賀卡。」等語（見法務調查局臺南縣調查站九十
      年二月二十六日談話筆錄、偵卷十頁）。被告亦表示：當時小隊長丙○○是把
      裝著加菜金的整個紅包袋交給伊保管等語（本院九十一年六月六日訊問筆錄）
      。另證人即臺南縣消防局政風室科員黃經龍於偵查中證稱：伊依據檢舉前往該
      分隊訪談，被告始將該款項交出，其交出上開款項時，該款並非裝於紅包袋內
      ，而是用另只信封袋裝著等情（見臺灣臺南地方法院檢察署九十年八月九日訊
      問筆錄、偵卷二十五至二六頁）。按苟被告所稱：係原封不動置於辦公室抽屜
      內二年，並未挪用該款項云云屬實，則該款項本應置在原紅包袋中，為何於政
      風室人員查訪欲交出現金時，始臨時將現金抽換，而改以通常之信封裝置？又
      被告於收受該筆加菜金後，該分隊並未以該筆款項舉辦加菜或其他活動，迄至
      八十九年七月三十一日止，被告將總務職務交接予隊員丁○○時，仍未將該款
      項交接，時隔年餘，直至九十年二月二十六日，臺南縣消防局政風室科員黃經
      龍，依據檢舉前往該分隊訪談，始歸還該款項，實反常情，準此，可見其已動
      用該筆款項，迨政風人員前來調查，事發始心虛墊還該筆加菜金，是其確有易
      持有為所有之不法犯意，甚為明確。另被告於調查站約談時陳稱：和丁○○辦
      理移交時有想到該三萬元加菜金，但因開始沒有入帳，不知如何處理，所以就
      沒有辦理移交等語（見法務調查局臺南縣調查站九十年六月二十一日調查筆錄
      、偵四頁），但其於偵查中及本院審理時則改稱：因一時之疏忽，忘記有這筆
      加菜金，才未移交這筆款項予丁○○云云（見臺灣臺南地方法院檢察署九十年
      七月三十日訊問筆錄、偵卷二十一頁背面、本院九十年十一月二十八日訊問筆
      錄），所稱前後不一，足徵所辯係臨訟脫罪之詞。
（三）又，據內政部消防署函稱：「本署致贈各地消防機關之加菜金或慰問金，以本
      署公款支付，並登錄於歲出預算明細分類帳，由受款機關開立機關收據報核，
      款撥該機關按指定用途支用，目前尚未訂定管理或支用。」，固有該署九十一
      年二月十八日消署會字第○九一○○○一五九七號函在卷可佐。但經本院函詢
      該署是否派員致贈加菜金予臺南縣消防局山上分隊結果：「經查民國八十九年
      春節前，本署並無支付及代轉發臺南縣消防局山上分隊加菜金之收支紀錄。」
      ，有該署九十一年四月十六日消署會字第○九一○○○四八一二號函附卷足憑
      ，而證人乙○○於本院審理時證稱：其確有前往致贈加菜金，應該是該署會計
      室未經手這筆款項，伊確定這筆款並非署撥的公款，但不清楚錢的來源等語（
      同上引筆錄），足見由該署乙○○科長致贈予臺南縣消防局山上分隊之三萬元
      加菜金，並非以公款撥付，則上開款項應非公用財物，亦顯明灼。
（四）再者，據證人丙○○於本院審理時證稱：我們隊上以往收到此類加菜金都交由
      總務處理，加菜金非屬公款範圍，通常都用於聚餐、吃點心之類或經其他同仁
      一致同意的其他作法，這不能以朋分的方式處理等語。另證人丁○○亦證稱：
      加菜金通常是用於同仁聚餐，隊上會有加菜金的收入，都是過年期間上級長官
      到隊上巡視所給予的等語（均見本院九十一年六月六日訊問筆錄）。更見加菜
      金係供隊員間聚餐、慶生、聯誼所用，其與一般公款之收支應經預算、支用、
      結算等會計程序不同，則加菜金非屬公款範疇，亦應無疑問。
（五）按某財政局傳達，拆取經收該局職員內匯票，偽造收款人印章，提取匯款，因
      各機關之傳達，雖係依法令從事公務之人員，但傳達為該機關職員經收信件，
      仍不外委託傳達代辦私人事項，並非公務上之行為，其侵占前項信件，自不得
      認為侵占公務上持有之物。有最高法院三十年二月十五日刑事庭決議判例可資
      參照。查被告係臺南縣消防局山上分隊隊員，其主要職務係預防火災、搶救災
      害、緊急救護（參見消防法第一條第一項），被告雖在該分隊兼任總務職務，
      經管公款收支及該分隊受贈之慰勞金、加菜金之保管、支用，但本件被告所侵
      占之三萬元加菜金，既非公用財物，亦無應記載在公務帳冊中，以受上級列管
      查核之規定，則該加菜金應非公務員職務上所經管之款項，參諸上引最高法院
      判例及決議意旨，被告經管該款項，亦非職務上所持有之非公用私有財物，並
      此敘明。
（六）再按刑法上所謂業務，係以事實上執行業務為標準，即指以反覆同種類之行為
      為目的之社會活動而言；又縣屬林場福利社出納員侵占保管之福利金，因福利
      社之業務與該機關本身之公務有別，僅應成立業務上之侵占罪。參照最高法院
      四三台上字第八二六四七號、四七年台上字第一二二七號判例。查被告經管前
      揭加菜金之行為，雖非職務上之行為，然其係為臺南縣消防局山上分隊全體隊
      員保管、支用該分隊所受收之慰勞金、加菜金，時間長達一年，揆諸上揭判例
      要旨及一般社會經驗法則，其核屬經管加菜金業務之人，故其所侵占之加菜金
      ，應認係業務上所持有之物。
（七）至於證人即內政部消防署科長乙○○於本院審理時證稱：伊印象中是發給臺南
      縣消防局山上分隊一萬五千元加菜金云云（見本院九十一年五月九日訊問筆錄
      ）。與被告於本院審理時供陳：「問：丙○○交給你的加菜金金額多少？）是
      三萬元沒有錯。他當時是把裝著加菜金的紅包袋整個交給我保管，我們還當場
      點清是三萬元。」（見本院九十一年六月六日訊問筆錄），及證人丙○○、丁○○於本院作證所述證人乙○○所給予之加菜金係三萬元乙節（見本院九十一
      年六月六日訊問筆錄），明顯不符。參之證人楊江儒僅係奉派到臺南縣各消防
      隊慰勞，並致贈裝於紅包袋內之加菜金，該裝於紅包袋內之加菜金，並非其所
      封裝，則紅包袋內金額多寡，顯以收受該紅包袋後，實際打開紅包袋點數之人
      所陳，較為真確，則證人乙○○此部分證詞與事實顯有不符，尚難採信。
（八）綜上所述，參互印證，被告所辯：未有侵占行為云云，不足採信，本件事證明
      確，其業務侵占犯行，堪以認定。
二、被告執行保管支用加菜金業務，竟侵占因執行業務所保管之款項，核所為係犯刑
    法第三百三十六條第二項之業務侵占罪（公訴意旨認被告所為應依貪污治罪條例
    第四條第一項第一款之侵占公用財物罪處斷，尚有未洽，惟起訴事實相同，爰依
    法變更起訴法條）。又被告係臺南縣消防局山上分隊隊員，為依法令從事於公務
    之員，其假借職務上之機會，以故意犯本件業務侵占罪，應依刑法第一百三十四
    條之規定，加重其刑至二分之一。爰審酌被告身為公務人員不知廉節自愛，竟侵
    占業務上所持有之加菜金，影響個人身分名節，惟念及被告一時貪昧誤觸法網，
    侵占金額不多，犯後亦已償還侵占款項，顯見知所悔悟態度尚佳等一切情狀，量
    處如主文所示之刑，以資薄懲。又被告尚無犯罪前科，未曾受有期徒刑以上刑之
    宣告，此有臺灣高等法院被告全國前案紀錄表一件附卷可憑，其坦承犯行頗具悔
    意，經此罪刑宣告之教訓後，當知所警惕而無再犯之虞，本院認所宣告之刑，以
    暫不執行為適當，爰併宣告緩刑三年，以勵自新。
據上論斷，應依刑事訴訟法第二百九十九條第一項前段、第三百條，刑法第三百三十
六條第二項、第一百三十四條、第七十四條第一款，罰金罰鍰提高標準條例第一項前
段，判決如主文。
本案經檢察官陳明進到庭執行職務。
中    華    民    國      九十一      年        七      月      十二    日
                                臺灣臺南地方法院刑事第三庭
                                      審判長法官  李政庭
                                            法官  謝家宜
                                            法官  謝瑞龍
右正本證明與原本無異。
如不服本判決應於送達後十日內向本院提出上訴狀（應附繕本）。
                                          書記官  吳湘婷
中    華    民    國      九十一      年        七      月      十二    日
附錄本案論罪科刑法條全文：
刑法第三百三十六條
對於公務上或因公益所持有之物，犯前條第一項之罪者，處一年以上七年
以下有期徒刑，得併科五千元以下罰金。
對於業務上所持有之物，犯前條第一項之罪者，處六月以上五年以下有期
徒刑，得併科三千元以下罰金。
前二項之未遂犯罰之。
